【裁判字號】    99,訴,225
【裁判日期】    990727
【裁判案由】    妨害性自主
【裁判全文】
臺灣苗栗地方法院刑事判決               99年度訴字第225號
公  訴  人  臺灣苗栗地方法院檢察署檢察官
被      告  丙○○
指定辯護人  本院公設辯護人  蔡文亮
上列被告因妨害性自主案件，經檢察官提起公訴（99年度偵字第
1312號），本院判決如下：
    主  文             
丙○○對未滿十四歲、心智缺陷之女子，以侵入住宅犯強制猥褻
罪，累犯，處有期徒刑肆年。
    事  實
一、前科資料：
    丙○○前因恐嚇案件，於民國95年，經本院判處有期徒刑6
    月確定，又因偽造文書案件，於96年經本院判處有期徒刑8
    月確定，前2 案嗣經減刑並定應執行刑為有期徒刑5 月確定
    ，甫於96年10月24日因縮刑期滿執行完畢（構成累犯）。
二、丙○○明知代號34719824A （真實姓名年籍詳卷，以下簡稱
    A 女）係未滿14歲之女子且患有中度智障，竟仍於98年8 月
    中旬某日，基於強制猥褻之犯意，私自進入A 女之住處，趁
    A 女一人獨自在家時，不顧A 女之反對，以身體壓住A 女之
    方式，以手撫摸A 女之胸部及下體私處。嗣A 女於日後在學
    校生活中經察覺行動有異狀，經輾轉告知其父（即代號3471
    9824C ，以下簡稱C 男）而報警查獲上情。
三、案經A 女之父、母（即代號34719824甲，以下簡稱甲女）訴
    由苗栗縣警察局苗栗分局報告臺灣苗栗地方法院檢察署檢察
    官偵查起訴。
    理  由
一、認定犯罪事實所憑之證據及理由：
  (一)關於證據能力之判斷：
    1.證人即被害人A 女及證人甲 女（即Ａ女之母）、C 男於本
      院審理時之證述均有證據能力：
      按證人應命具結，但未滿16歲者，不得令其具結，刑事訴
      訟法第186 條第1 項第1 款定有明文。又證人於審判中所
      為之陳述，有證據能力，亦可由刑事訴訟法第159 條第1 
      項意旨得之。本案證人A 女於本院審理時未滿16歲，本不
      得令其具結，其程序係屬適法，合先敘明。上揭證人3 人
      於審理期日，均經合法調查，均有證據能力。
    2.證人即被害人A 女、證人甲 女、C 男、賴秀琴於偵訊中所
      為證述，均有證據能力：
      按我刑事訴訟法為保障被告受公平審判及發現實體真實，
      於92年2 月6 日修正及增定公布施行之前及之後，對於人
      證之調查均採言詞及直接審理方式，並規定被告有與證人
      對質及詰問證人之權利，其中被告之對質詰問權，係屬憲
      法第8 條第1 項規定「非由法院依法定程序不得審問處罰
      」之正當法律程序所保障之基本人權及第16條所保障之基
      本訴訟權，不容任意剝奪，以確保被告之人權並求兼顧實
      體真實之發現（司法院大法官會議釋字第582 號解釋、最
      高法院94年度台上字第3728號判決意旨參照）。又92年2
      月6 日修正公布之刑事訴訟法第159 條之1 第2 項規定：
      「被告以外之人於偵查中向檢察官所為之陳述，除顯有不
      可信之情況者外，得為證據。」依其文義之形式解釋，似
      為被告以外之人於偵查中向檢察官所為之陳述，非顯不可
      信者，得為證據；然92年2 月6 日修正公布之刑事訴訟法
      ，為保障被告之反對詰問權，已採納英美之傳聞法則，而
      被告以外之人於偵查中向檢察官所為之陳述，其本質屬傳
      聞證據，依傳聞法則，原無證據能力，係因立法者以刑事
      訴訟法規定檢察官代表國家偵查犯罪、實施公訴，依法有
      訊問被告、證人、鑑定人之權，且實務運作時，偵查中檢
      察官向被告以外之人所取得之陳述，原則上均能遵守法律
      規定，不致違法取供，其可信性極高，為兼顧理論與實務
      為由，而例外設定其具備非顯不可信之要件時，得為證據
      。故此法條對被告以外之人於偵查中向檢察官所為之陳述
      所設非顯不可信之要件，應解為屬於證據能力之規定，而
      非陳述內容證明力之問題。至於被告以外之人於偵查中向
      檢察官所為陳述是否具備非顯不可信之要件而具有證據能
      力，「法院應就該被告以外之人於審判中及在檢察官面前
      所為陳述之外部附隨之環境或條件，比較判斷之。」（最
      高法院94年度台上字第1776號判決意旨參照）。又按證人
      應命具結，但未滿16歲者，不得令其具結，刑事訴訟法第
      186 條第1 項第1 款定有明文，故本案證人A 女於檢察官
      偵訊時未滿16歲，本不得令其具結。是本件證人即被害人
      A 女及證人甲 女、C 男、賴秀琴於偵訊中所為證述，業經
      本院賦予被告及其辯護人就其證述表達意見之機會（見本
      院卷99年6 月29日審判筆錄第135 ～136 頁），又經本院
      比較檢驗起訴檢察官詢問證人時並無誘導或施壓等詢問之
      外部客觀環境，亦無其他干擾因素不當介入等附隨條件判
      斷，是本件上揭證人等所為證言具有證據能力，得為本案
      判斷基礎。
    3.證人即被害人A 女、證人甲 女、C 男於警詢中所為證述，
      均有證據能力：
      按被告以外之人於審判外之言詞或書面陳述，除法律有規
      定者外，不得作為證據。又按被告以外之人於審判外之陳
      述，雖不符合同法第159 條之1 至第159 條之4 之規定，
      但經當事人於審判程序同意作為證據，法院審酌該言詞陳
      述或書面陳述作成時之情況，認為適當者，亦得為證據；
      當事人、代理人或辯護人於法院調查證據時，知有第159
      條第1 項不得為證據之情形，而未於言詞辯論終結前聲明
      異議者，視為有前項之同意，刑事訴訟法第159 條第1 項
      及第159 條之5 分別定有明文。次查傳聞法則之重要理論
      依據，在於傳聞證據未經當事人之反對詰問予以核實，乃
      予排斥，惟若當事人已放棄對原供述人之反對詰問權，於
      法院審判時表明同意該等傳聞證據可作為證據，或傳聞證
      據之情形，而未於言詞辯論終結前聲明異議者，基於證據
      資料愈豐富，愈有助於真實發現之理念，並貫徹刑事訴訟
      法修法加重當事人進行主義之精神，確認當事人對於證據
      能力有處分權之制度，傳聞證據經當事人同意作為證據，
      法院認為適當者，亦得為證據。經查，上開證人之陳述，
      均經本院於審理中一一踐行「告以要旨」程序，當事人於
      知悉上開證據係審判外陳述之情形下，對於各該證據亦均
      表示「沒有意見」，或僅就上開陳述是否真實表示意見，
      並未於言詞辯論終結前就證據能力聲明異議（見本院卷99
      年6 月29日審判筆錄第135 ～136 頁），本院審酌此等證
      據資料製作時之情況，尚無違法不當及證明力明顯過低之
      瑕疵，認為以之作為證據應屬適當，故揆諸前開規定，應
      認均具有證據能力。
    4.行政院衛生署苗栗醫院受理性侵害事件驗傷診斷書（字第
      9519號），有證據能力：
      按性侵害犯罪防治法第10條第1 項規定：「醫院、診所對
      於被害人，不得無故拒絕診療及開立驗傷診斷書。」、同
      條第3 項規定：「第一項驗傷診斷書之格式，由中央衛生
      主管機關會商有關機關定之。」，再依同法第11條之相關
      規定，係為防治性侵害犯罪及保護被害人權益，對於被害
      人驗傷及取證所為之特別規定，其依此項規定所製作之驗
      傷診斷書，應屬刑事訴訟法第159 條第1 項「法律有規定
      」之傳聞證據之例外（參照最高法院95年度台上字第5026
      號判決意旨）。卷附行政院衛生署苗栗醫院受理疑似性侵
      害事件驗傷診斷書1 紙（附於99年度偵字第1312號卷第41
      頁彌封袋內），係屬刑事訴訟法第159 條第1 項「法律有
      規定」之傳聞例外，均具有證據能力。
  (二)斟酌證據認定事實：
    1.被告對於A 女係未滿14歲之女子且患有中度智障等情知悉
      甚詳之事實：
      此節為被告所不爭執，且有性侵害案件真實姓名對照表、
      A 女之殘障手冊影本在卷可稽，顯係屬實。
    2.A 女確實有遭受性侵害之事實：
      行政院衛生署苗栗醫院於98年9 月8 日出具之字第9519
      號受理疑似性侵害事件驗傷診斷書（99年偵字第1312 號
      卷第41頁彌封袋內），載述A 女之處女膜於4 、5 、8 、
      9 、11點鐘方向受有裂傷等情，雖A 女因智力低於同齡者
      ，加以其母經常外出幫傭不能長時間保護Ａ女，致Ａ女有
      受多重（非僅一人、非僅一時地）性侵害之可能，惟A 女
      有遭受性侵害一節，顯係屬實。
    3.被告確實以違反A 女意願之方式，在A 女位於苗栗市○○
      里○○街○巷○號住所，以手撫摸A 女之胸部、下體等私
      處之事實：
      此節經證人A 女對於被告私自侵入其房間，並以手撫摸其
      胸部和下體，及其明確表示拒絕之意願，並以腳踢被告，
      及於事發後哭著告訴C 男上情等情節證述甚明，就證述之
      外部形式觀之，本院當庭閱聽A 女證述時之情狀，雖或有
      前後不一或答不對題之情，然按告訴人之陳述有部分前後
      不符，或相互間有所歧異時，究竟何者為可採，法院仍得
      本其自由心證予以斟酌，非謂一有不符或矛盾，即應認其
      全部均為不可採信，尤其關於行為動機、手段及結果等之
      細節方面，告訴人之指陳，難免故予誇大，有時亦有渲染
      之可能，然其基本事實之陳述若果與真實性無礙時，則仍
      非不得予以採信（最高法院74年台上字第1599號判例參照
      ），況本院審酌證人A 女於事發當時為年僅10歲之稚童，
      且患有中度智障，其智識程度甚淺、生活經驗應較同年齡
      學童單純，且經審理時傳喚蒞庭作證，本院當庭觀察其證
      述時之態度自然，並無造作，雖就細節、事實發生經過之
      陳述或有不同，惟就被告以手撫摸其胸部、下體等主要猥
      褻行為之內容前後始終一致，揆諸A 女之智識程度、年齡
      及顯低於同齡者之心智狀態，尚無虛構事實、羅織犯罪情
      節或聽從他人指示作證之能力，故本院認其證述具有外部
      形式之可信性；且就其實質內容而言，以下證人證述之情
      節與A 女所述上揭情節，有如後述相佐之處，本院認被告
      以違反A 女意願之方法，以手撫摸A 女胸部、下體等私處
      之猥褻行為一節，已可確認：
      (1)證人C 男於苗栗地方法院檢察署98年3 月16日偵訊時證
        述略謂：A 女有中度智能障礙，去年（即98年）暑假A
        女哭著跑到朋友家找我，跟我說綽號叫老鼠的丙○○欺
        負她，說老鼠摸她胸部和下體，我事後有跟我太太（即
        甲女）說明此事等語（見99年偵字第1312號卷第28～31
        頁）；復於本院審理時證述略謂：A 女一直哭著找我，
        我問什麼事情，A 女說丙○○欺負她，我有問A 女丙○
        ○怎麼欺負他，有沒有插進去，A 女當時是說有插進去
        並說很痛，當天晚上8 點許我太太回來之後我有跟他說
        A 女被丙○○欺負了，後來A 女學校老師、訓導主任到
        家裡，說A 女走路怪怪的，後來老師帶A 女去省立醫院
        檢查，醫生表示已經洗掉了等語。（見本院卷99年6 月
        29日審判筆錄）
      (2)證人甲 女於苗栗地方法院檢察署99年3 月16日偵訊時證
        述略謂：A 女被摸胸部和下體時我在上班，是我下班後
        C 男跟我說A 女被人性侵害，C 男說A 女一直哭，說有
        人欺負他，C 男問A 女是誰欺負他，A 女就說是老鼠，
        後來老師問我A 女被何人性侵害我就回答是老鼠等語（
        99年偵字第1312號卷第28～31頁）；復於本院審理時證
        述略謂：A 女被性侵害當天晚上8 點我回到家，C 男跟
        我說A 女被性侵害的事情，我問A 女時他脾氣很暴躁不
        跟我講，當天晚上沒有報警，A 女有時候會叫丙○○老
        鼠等語。（見本院卷99年6 月29日審判筆錄）
      (3)證人賴秀琴於苗栗地方法院檢察署99年3 月23日偵訊時
        證述略謂：當時A 女說是老鼠，A 女說他一人在家時，
        老鼠去他家，說老鼠摸他的身體，因A 女陳述不清，校
        護有拿個娃娃問A 女老鼠摸他哪裡，A 女說老鼠有摸他
        胸部，當時A 女不太願意說，A 女領有中度殘障手冊，
        A 女之前是念啟智班，後因學校啟智班撤掉，才改念一
        般班級等語。（見99年偵字第1312號卷第35～37頁）
  (三)認定事實之結論：被告既明知A 女係未滿14歲且患有中度智
    障之女子，仍為逞私慾，而以違反A 女意願之方式，以手撫
    摸A 女之胸部、下體等處，則其如事實欄所示之加重強制猥
    褻犯行，應屬成立。
  (四)對於被告辯解本院之判斷：
    (1)被告之辯解：
      被告否認有何妨害性自主之犯行，辯稱：伊將A 女視如自
      己的女兒，不可能對A 女做出強制猥褻的行為，伊不知道
      A 女為何會哭著找C 男說被性侵害，當時伊並不知道A 女
      住在哪裡，伊是於98年11月的時候才知道A 女家在哪裡，
      可能是有人教導A 女如何講云云。
    (2)辯護人之辯護：
      本案犯罪事實僅有A 女及C 男得具體指述，但2 人之陳述
      並不一致，難以令人信服，且A 女於偵訊中及交互詰問中
      ，就遭性侵之過程、情節證述不同，又與C 男轉述A 女告
      知之情節不一，無法以A 女3 次指述內容均不一致之證詞
      ，科以被告3 年以上之重罪。至C 男證詞顛倒不一，難以
      憑採，且A 女、甲 女、C 男就被告是否到過家裡喝酒、何
      時知道住址、去過幾次等單純之事實，均呈不同版本之證
      述，就A 女被侵害之事實亦陳述不明。況甲 女身為A 女之
      母親，倘A 女受到性侵害，何以甲 女一點反應都沒有，甚
      至不想去做了解，此與常理相違，至於驗傷證明，因驗傷
      時間已在指述時間1 個月過後，認無法證實與本案事實有
      關聯性，請求諭知被告無罪云云。
    (3)對被告辯解不採信之理由：
      關於被告抗辯案發時尚不知Ａ女住宅一節：
        (甲)被告供詞反覆不具可信性：曾經陳稱「根本沒去過A
          女家，因C 男沒跟他講」（見審判筆錄第55頁）；又
          稱「98年3 月9 日出獄後，從所裡包計程車去A 女家
          ；另稱於98年10月初晚上，有送茶葉去給C 男」（分
          別見審判筆錄第71頁、第104 頁）；再稱「98年3 月
          份時我不知道C 男家在哪，我是11月初才知道，那時
          候是送茶葉去C 男他們家」（分別見審判筆錄第141
          頁、第150 頁、第152 頁、第154 頁）。
        (乙)證人均證稱被告於事發前即曾到A 女住處，相關證詞
          述如下：
          Ａ女證述略稱搬至苗栗後，曾在家裡看見被告。被告
          去過Ａ女家很多次等語（分別見審判筆錄第42頁、第
          58 頁 、第59頁、第69頁）。
          甲女證述略稱休假時看見被告在家裡和C 男喝酒。A
          女搬至北苗里現在住所時，被告就開始有來家裡等語
          （分別見審判筆錄第79頁、第89頁、第99頁）。
          C 男證述略稱A 女搬至家裡後，被告曾到家裡等語（
          分別見審判筆錄第116 頁）。
        綜合此小節所述，被告此部分辯解不可採。
      關於辯護人質疑Ａ女、Ｃ男之證述互有不一致，Ｂ女身
        為Ａ女之母而對此事一點反應都沒有，與常理有違，以
        上3 人證述俱不可信一節：
        本院認為Ａ女之關於本件事實之證述可採，理由如前述
        ；又Ｂ女、Ｃ男均未親見本件侵害事實之發生，均係事
        後輾轉聽聞本件事實，其等於細節上回憶之瑕疵，並不
        影響於本件主要事實之認定，因此，本院認辯護人之上
        開質疑，並不影響本件事實之認定。
      關於辯護人質疑Ａ女驗傷時間已在指述時間1 個月過後
        ，無法證實與本案事實有關聯性：
        如前所述診斷書載述A 女之處女膜於4 、5 、8 、9 、
        11點鐘方向受有裂傷等情，雖A 女因智力低於同齡者，
        加以其母經常外出幫傭不能長時間保護Ａ女，致Ａ女有
        受多重（非僅一人、非僅一時地）性侵害之可能，惟Ａ
        女有曾經遭受性侵害一節，顯係屬實；又Ａ女於日後在
        學校生活中經察覺行動有異狀，經輾轉告知其父始報警
        ，而由Ａ女向警述出本件性侵害事實，此固有時間上之
        差異存在。惟本院認為，基於上述Ａ女可能受有多重性
        侵害之可能性，縱Ａ女於上開警詢及本件偵審程序中，
        僅選擇性地供述其所受被告侵害之本件事實，且Ａ女於
        學校生活中行動之異狀，非本件侵害事實所造成，惟本
        院既認Ａ女證述本件受侵害事實為可信，則Ａ女其他可
        能受有侵害之事實，並非本件審酌之範圍，亦不影響於
        本件之認定。故辯護人此部分之質疑，亦不影響本件事
        實之認定。
二、論罪科刑之理由：
  (一)被告成立之犯罪：
  1.罪名：
    (1)查被害人A 女為87年10月出生，此有其真實姓名對照表附
      卷可查，是A 女於前揭被告行為時為未滿14歲之女子，又
      A 女患有中度智障，此亦有A 女之殘障手冊影本在卷可核
      ，則核被告以違反A 女意願之方式，侵入A 女住宅，並以
      手撫摸A 女胸部及下體之行為，係犯刑法第224 條之1 對
      於未滿14歲之女子為強制猥褻罪。
    (2)另按兒童及少年福利法第70條第1 項規定，成年人故意對
      兒童及少年犯罪者，加重其刑至2 分之1 ；但各該罪就被
      害人係兒童及少年已定有特別處罰規定者，不在此限。是
      刑法第224 條之1 對於未滿14歲之女子犯強制猥褻罪，既
      已將被害人年齡尚未滿14歲列為其處罰之特殊要件，則依
      上開兒童及少年福利法第70條第1 項但書之規定，即無再
      依同條項前段規定加重處罰之必要，併此敘明。
  2.累犯加重其刑之事由：
    被告有事實欄前科資料項所示之前科紀錄，有臺灣高等法院
    前案紀錄表在卷足憑，是其於有期徒刑執行完畢後，5 年內
    再犯本案有期徒刑以上之罪，構成累犯，應依刑法第47條第
    1 項規定加重其刑。
  (二)量刑理由之說明：
    爰審酌被告竟為滿足自己一時之性慾，對於年幼且心智有缺
    陷之A 女為強制猥褻之犯行，嚴重傷害A 女之身心健康及性
    自主權，並對A 女身心成長造成鉅大且無法彌補之創傷；復
    審酌被告口口聲聲佯稱其待A 女如己出，然竟趁A 女家中無
    人之際，對A 女行侵犯之實，又於犯後試圖和解而央求C 男
    出庭作證時，能陳述對其有利之詞（此有Ｃ男之證述可佐）
    ，所顯現之犯後態度；並參衡其犯罪所使用之手段、與被害
    人之關係、其生活狀況、品行、智識程度為國中畢業及公訴
    人請求從重量刑等一切情狀，量處如主文所示之刑，以示懲
    儆。
三、末按刑法第91條之1 有關強制治療處分之規定，業於94年2
    月2 日修正公佈，並於95年7 月1 日施行，同條第1 項規定
    ：「犯第221 條至第227 條、第228 條、第229 條、第230
    條、第234 條、第332 條第2 項第2 款、第334 條第2 款、
    第348 條第2 項第1 款及其特別法之罪，而有下列情形之一
    者，得令入相當處所，施以強制治療：一、徒刑執行期滿前
    ，於接受輔導或治療後，經鑑定、評估，認有再犯之危險者
    。二、依其他法律規定，於接受身心治療或輔導教育後，經
    鑑定、評估，認有再犯之危險者」，已將刑前治療改為刑後
    治療，本案被告於事實一及事實二之行為時均係在前揭修法
    之後，是應於被告徒刑執行期滿前，於接受輔導或治療後，
    經鑑定、評估，認為有再犯之危險者，再施以強制治療，附
    此敘明。
四、適用之法律：
  (一)刑事訴訟法第299 條第1 項前段。
  (二)刑法第224 條之1 、第47條第1 項。
本案經檢察官洪清秀到庭執行職務
中    華    民    國    99    年    7     月    27    日
                  刑事第二庭  審判長法  官  楊清益
                                    法  官  魏宏安
                                    法  官  林靜雯
以上正本證明與原本無異。
如不服本判決，應於判決送達後10日內向本院提出上訴狀（應抄
附繕本），其未敘述上訴理由者，應於上訴期間屆滿後20日內補
提理由書狀於本院，上訴於臺灣高等法院臺中分院。告訴人或被
害人如對於本判決不服者，應具備理由請求檢察官上訴，其上訴
期間之計算係以檢察官收受判決正本之日期為準。
                                    書記官  劉千瑄
中    華    民    國    99    年    7     月    27    日
附錄本判決論罪科刑法條：
中華民國刑法第222 條：
犯前條之罪而有下列情形之一者，處7年以上有期徒刑：
一、2 人以上共同犯之者。
二、對未滿14歲之男女犯之者。
三、對精神、身體障礙或其他心智缺陷之人犯之者。
四、以藥劑犯之者。
五、對被害人施以凌虐者。
六、利用駕駛供公眾或不特定人運輸之交通工具之機會犯之者。
七、侵入住宅或有人居住之建築物、船艦或隱匿其內犯之者。
八、攜帶兇器犯之者。
中華民國刑法第224 條：
對於男女以強暴、脅迫、恐嚇、催眠術或其他違反其意願之方法
，而為猥褻之行為者，處6 月以上5 年以下有期徒刑。
中華民國刑法第224 條之1 ：
犯前條之罪而有第222 條第1 項各款情形之一者，處3 年以上10
年以下有期徒刑。

司法院資訊處製作；財團法人民間司法改革基金會備份。
